【裁判字號】    88,家訴,3
【裁判日期】    890824
【裁判案由】    確認遺囑成立等
【裁判全文】
臺灣屏東地方法院民事判決  八十八年度家訴字第三號
    原      告  丙○○
                乙○○
    共      同
    訴訟代理人  黃瑩律師
    被      告  行政院國軍退除役官兵輔導委員會屏東縣榮民服務處
                        設屏東.
    法定代理人  趙華淼  住同右.
    訴訟代理人  甲○○  住同右.
                丁○○  住同右.
右當事人間請求確認遺囑成立等事件，本院判決如左：
    主  文
原告之訴駁回。
訴訟費用由原告負擔。
    事  實
甲、原告方面：
一、聲明：(一)請求確認如附件之遺囑為真正成立。(二)請求確認原告丙○○對遺囑人何
    元紹有新台幣（下同）五十三萬六千元之債權存在。(三)被告應於八十七年家催字
    第二七○號裁定公示催告期滿，清償遺囑人何元紹債權交付遺贈物後，將剩餘遺
    產二十四萬三千六百二十三元交付原告丙○○。
二、陳述：
 (一) 原告丙○○與立遺囑人何元紹為多年袍澤，感情甚篤，其臥病多年皆由原告丙○
    ○及子乙○○照顧，而因何元紹血管拴塞，有輕微中風現象，手會不自主抖動，
    故其生前指定由原告丙○○代筆為其書立遺囑：將屏東市潭漧里平房贈與乙○○
    ，其郵局存款及黃金十餘兩則交丙○○處理，由丙○○以該存款為其料理後事，
    並將其土葬岡山私人墓園，每年並為其掃墓，該遺囑並由馮雲中、周雲孫、孫雨
    雲等人見證。此代筆遺囑為法律規定遺囑方式之一，而立遺囑當時何元紹亦非無
    意識或精神錯亂，得為有效意思表示，無何違法之處，且縱受遺贈人乙○○不得
    為見證人，然依民法第一一九四條之規定，只須三人以上見證人即可，本件丙○
    ○係遺囑執行人，其見證人資格應不受限，故仍有丙○○等四人為見證人。惟何
    元紹於八十七年七月四日死亡後，被告以其為法定遺產管理人，反駁該遺囑為偽
    造，指原告圖謀何元紹遺產，並拒絕依遺囑內容土葬後放置岡山私人墓園，而匆
    匆予以火葬且置放於冷水坑公墓，經原告要求其提示收據，亦均遭拒絕，致原告
    未能依約處理其後事，內心十分自責。而原告丙○○於知悉被告向鈞院聲請對何
    元紹債權人、繼承人及受遺贈人公示催告後，曾發函向被告表示為其之債權人及
    遺囑執行人，乙○○則為受遺贈人等，然因被告否認該遺囑之真正，要求原告向
    法院確定遺囑真正，並於公示催告期滿後再持法院確認遺囑真正之文件向其辦理
    贈與手續等，為此提起本訴訟，請求確認原告丙○○為何元紹代筆之遺囑為真正
    。
 (二) 何元紹臥病多年，惟其郵局存款於八十三年十二月五日前僅餘約六萬二千元，在
    此情形下，其捨不得每月再花費二萬餘元之看護費用，而原告見其無人照顧始答
    應為其代墊該費用，嗣何元紹雖於八十四年二月十三日有官餉二十三萬元匯入帳
    戶，但因其未告知原告，亦未要自行給付看護費，原告不好意思停止付費，才繼
    續代付至八十五年十二月，共計五十三萬六千元，此可由存款明細於原告代付費
    用期間其幾無任何支出可知，至龍泉醫院內部有何規定，原告並不知情。且因原
    告代墊看護費約二年，何元紹始有相當積蓄，故請求確認原告對何元紹有五十三
    萬六千元之債權，被告應於公示催告期滿，准原告就遺產取償。
 (三) 原告丙○○為遺囑人何元紹之指定遺囑執行人，按退除役官兵死亡無人繼承遺產
    管理辦法第二條及民法第一二一五條之規定，遺囑執行人有管理遺產並為執行上
    必要行為職務，為此請求被告於公示催告期滿，清償債權交付遺贈物後，將剩餘
    財產交原告管理，以便實現遺囑內容。至被告所指屏東市潭漧里平房非何元紹所
    有，僅為將來遺囑可否履行之問題，與本件確認遺囑真偽並無關聯。
三、證據：提出遺囑、本院八十七年度家催字第二七○號裁定、存證信函、行政院國
    軍退除役官兵輔導委員會屏東縣榮民服務處函各一件及收據為證，並聲請訊問證
    人馮雲中、周雲孫。
乙、被告方面：
一、聲明：求為判決如主文所示。
二、陳述：
 (一) 按依遺囑製作之規定，繼承人及其配偶或直系血親、受贈人及其配偶或直系血親
    ，不得為遺囑之見證人，而原告等係受遺贈人，又為該遺囑之見證人，顯見該遺
    囑有重大瑕疵，且該簽名非本人所簽，係馮雲中代簽，實難確認其真實性，應為
    無效之遺囑。至遺囑內所載有關坐落屏東市○○里○路巷四八─五號房屋之相關
    事宜，經被告向屏東縣稅捐稽徵處查詢結果，該屋並非何元紹所有之不動產。
 (二) 否認原告所提代墊看護工費用之事，因何元紹自己有存款，於過世前被領出約百
    餘萬元，支出費用甚鉅，應是為自己花費。且經被告於八十七年七月八日至屏東
    縣龍泉醫院輔導室查證結果，依該醫院作業規定，看護工不可代患者提領金錢，
    看護工資亦應由患者交外包公司收執，再由外包公司於收據加蓋印章始可；原告
    丙○○將看護工資直接交付看護工馮雲中，由馮雲中自行開收據交予原告，已違
    反該醫院之作業規定，馮雲中並因此遭該醫院開除。
三、證據：提出退除役官兵死亡善後處理及無人繼承遺產管理作業程序、屏東縣稅捐
    稽徵處函、何元紹於龍泉醫院入出院表、屏東縣榮民服務處亡故榮民遺物清點清
    冊、治喪會議紀錄、善後處理報告表及喪葬費收據各一件為證。
丙、本院依職權函屏東郵局、岡山郵局調閱存提款交易詳情表及提款單。
    理  由
一、本件原告起訴主張立遺囑人何元紹於生前指定原告丙○○代筆為其書立遺囑，並
    為其之指定遺囑執行人，經馮雲中、周雲孫、孫雨雲等人見證，惟八十七年七月
    四日何元紹死亡後，被告以其為法定遺產管理人，要求原告須向法院確定該遺囑
    為真正，並於公示催告期滿後再持法院確認遺囑真正之文件向其辦理贈與手續等
    ，為此提起本訴訟，請求確認原告丙○○為何元紹代筆之遺囑為真正，被告並應
    於公示催告期滿，清償債權交付遺贈物後，將剩餘財產交原告管理；另何元紹臥
    病多年，由原告代墊看護費用約二年，共計五十三萬六千元，爰併請求確認原告
    對何元紹有如前述數額之債權存在，被告應於公示催告期滿，准原告就遺產取償
    。而被告則以原告等係受遺贈人，又為遺囑之見證人，該遺囑有重大瑕疵，且該
    簽名係馮雲中代簽，非何元紹本人親簽，應為無效之遺囑；且何元紹自有存款，
    於過世前已被領出約百餘萬元，應是為自己花費，至原告丙○○主張將看護工資
    直接交付看護工馮雲中，由馮雲中自行開收據交予原告，已違反該醫院之作業規
    定，馮雲中並因此遭該醫院開除等語，資為抗辯。
二、按遺囑應依法定方式為之，代筆遺囑，依民法第一千一百九十四條之規定，應由
    遺囑人指定三人以上之見證人，由遺囑人口述遺囑意旨，使見證人中之一人筆記
    、宣讀、講解，經遺囑人認可後，記明年、月、日及代筆人之姓名，由見證人全
    體及遺囑人同行簽名。苟非依此方式為之者，不生效力。查本件系爭系代筆遺囑
    之見證人固有丙○○、乙○○、馮雲中、周雲孫及孫雨雲五人，惟其中乙○○為
    該遺囑第二項之受遺贈人，丙○○則係乙○○之父，為直系血親，依民法第一千
    一百九十八條第四款之規定，均不得為遺囑見證人。而原告丙○○依前開說明既
    不得為系爭遺囑之見證人，則由其代筆該遺囑，顯與民法第一千一百九十四條規
    定使見證人中之一人筆記之要件未合。另見證人周雲孫於本院審理時就系爭代筆
    遺囑製作之時間及內容均答以：「不記得」，就該遺囑製作過程則稱：「遺囑我
    看不懂，是馮雲中唸給我聽後，我才簽名的。」（見本院八十八年三月二十二日
    言詞辯論筆錄），然查馮雲中既非遺囑人，又非筆記之人，由其告知周雲孫該遺
    囑內容，已與代筆遺囑規定須由遺囑人口述遺囑意旨，並使見證人中之一人筆記
    、宣讀、講解，復經遺囑人認可後，始行簽名以確保為遺囑人真意，並防止事後
    糾紛之目的有違，故其雖簽名於該遺囑，亦難生見證效力，而系爭代筆遺囑之見
    證人既僅餘馮雲中及孫雨雲二人，亦顯與前開法條須有三人以上之見證人規定不
    符，系爭遺囑自屬無效。
三、次查本件原告主張對何元紹有五十三萬六千元之債權存在，無非以其答應為何元
    紹代墊看護費用為據，是顯係以雙方間就此代付費用之情事，曾有意思合致。惟
    依原告丙○○於審理中所自陳：伊與何元紹為多年袍澤，感情甚篤，何元紹臥病
    多年，捨不得每月花費二萬餘元之看護費用，原告見其無人照顧始答應代墊該費
    用，嗣何元紹雖於八十四年二月十三日有官餉二十三萬元匯入帳戶，但並未告知
    原告，亦未要自行給付看護費，原告不好意思停止付費，才繼續代付共計五十三
    萬六千元等語觀之，原告代付看護費用之始，何元紹既因無多餘存款而不願支出
    看護費用，其接受原告代付看護費用是否出於雙方間成立債權債務關係之意思，
    已非無疑，且以常情推論，倘雙方確有因何元紹斯時經濟狀況不佳而由原告代墊
    費用成立債之關係之意思合致，則何元紹理應於其官餉入帳後，即與原告結算該
    等費用或自行付費，焉能未為任何表示。復衡以原告亦迭稱：雙方感情甚篤，伊
    初見其無人照顧，嗣則因不好意思停止付費而代墊該費用等語，則其支付該看護
    費用，究係本於私人情誼，或果有成立債權債務之意思亦屬不明，自尚難謂雙方
    有何成立債權債務關係之意思合致。至原告以金融機構之來往明細欲證明其確曾
    為何元紹代付看護費用，惟查該往來明細僅足證明於特定之日、時伊曾有金錢支
    領，然尚無從進而推證其支出之目的，已不待敘，而審閱該往來明細，就其所稱
    代墊款項期間，實與代墊期間外之資金往來情形，無何顯明之不同，本院實難推
    論該支出即屬代墊之費用。另查證人即看護工馮雲中於照護期間多次違反合約，
    私自領取何元紹郵局存款，業據被告提出龍泉醫院之函為證，並為馮雲中所不否
    認，其證言憑信性已屬薄弱，而其自行開立之收據，復與一般正常作業程序係將
    看護工資先交外包公司收執，再由外包公司於收據加蓋印章之規定不合，本院亦
    均難遽予採信。綜上所述，原告之主張，於法尚有未合，自應予駁回。
據上論結，本件原告之訴均無理由，並依民事訴訟法第七十八條，判決如主文。
中      華      民      國    八十九    年      八      月    二十四    日
                                    臺灣屏東地方法院民事第二庭
~B審判長法官  洪有川
~B法      官  黃義成
~B法      官  王幸華
右為正本，係照原本作成。
如不服本判決，應於送達後廿日內，向本院提出上訴狀。
~B法院書記官  江永年
中      華      民      國    八十九    年      八      月    二十四    日


司法院資訊處製作；財團法人民間司法改革基金會備份。
